臺灣士林地方法院刑事判決　　　　　　　100年度訴字第275號
公　訴　人　臺灣士林地方法院檢察署檢察官
被　　　告　林文英原名林佳靜.
上列被告因違反商業會計法等案件，與本院審理中之本院100 年
度金重訴字第5 號案件有相牽連關係，經檢察官追加起訴（100
年度偵字第6007號），被告於本院準備程序中自白犯罪，本院合
議庭裁定改依簡式審判程序審理，並判決如下：
    主  文
林文英幫助商業負責人，共同連續以明知為不實之事項，而填製
會計憑證，處有期徒刑陸月；減為有期徒刑月，如易科罰金，
以銀元佰元即新臺幣玖佰元折算壹日。
    事  實  及  理  由
一、本件事實及證據，除檢察官追加起訴書犯罪事實欄第1 段第
    6 行應更正為「林文英基於幫助他人共同連續填製不實會計
    憑證、逃漏稅捐之不確定故意」外，餘均引用檢察官追加起
    訴書之記載（如附件），並就證據部分補充：被告林文英於
    本院審理中之自白（詳見本院100 年12月26日審判筆錄）。
二、新、舊法之比較
（一）商業會計法於95年5 月24日修正公布，於同年5 月26日生
      效，該法第71條第1 款刑度由「處5 年以下有期徒刑、拘
      役或科或併科新臺幣15萬元以下罰金」提高為「處5 年以
      下有期徒刑、拘役或科或併科新臺幣60萬元以下罰金」，
      經比較新舊法結果，應以修正前商業會計法第71條第1 款
      規定對被告較為有利，故應適用修正前商業會計法第71條
      第1 款規定。
（二）本案被告行為後，94年2 月2 日修正公布之刑法，業自95
      年7 月1 日起施行。按行為後法律有變更者，適用行為時
      之法律，但行為後之法律有利於行為人者，適用最有利於
      行為人之法律，現行刑法第2 條第1 項定有明文。此條係
      規範行為後法律變更所生新舊法律比較適用之準據法，是
      刑法第2 條第1 項本身雖經修正，但無比較新舊法適用之
      問題，應一律適用裁判時之現行刑法第2 條第1 項之規定
      ，為「從舊從輕」之比較。經查：
  １、關於罰金刑最低數額之規定，依修正前刑法第33條第5 款
      規定，及依現行法規所定貨幣單位折算新臺幣條例規定折
      算後，最低額為銀元1 元即新臺幣3 元，依修正後刑法第
      33條第5 款規定，最低額則為新臺幣1,000 元，經比較結
      果，應以行為時法即修正前刑法規定對被告較為有利。
  ２、有關幫助犯之定義及減輕其刑之規定，修正前刑法第30條
      原規定：「幫助他人犯罪者，為從犯。雖他人不知幫助之
      情者，亦同。從犯之處罰，得按正犯之刑減輕之。」修正
      後刑法第30條則規定：「幫助他人實行犯罪行為者，為幫
      助犯。雖他人不知幫助之情者，亦同。幫助犯之處罰，得
      按正犯之刑減輕之。」此次修正，立法理由旨在明確宣示
      幫助犯採取「限制從屬形式」，以杜爭議，且將名詞上易
      生誤解之「從犯」更正為「幫助犯」，以符本意，並非屬
      法律變更，自無新舊法比較適用之問題。
  ３、綜合前開比較結果，應以修正前即行為時刑法對被告較為
      有利，故就被告所犯前揭犯行，自應整體適用修正前刑法
      之相關規定。
三、論罪科刑
（一）統一發票係營業人依營業稅法規定，於銷售貨物或勞務時
      ，開立並交付予買受人之交易憑證，足以證明會計事項之
      經過，應屬商業會計法所稱之會計憑證（最高法院87年臺
      非字第389 號判決意旨參照）。核被告林文英所為，係犯
      稅捐稽徵法第43條第1 項之幫助逃漏稅捐罪及修正前商業
      會計法第71條第1 款之填製不實會計憑證罪之幫助犯。又
      被告係屬幫助犯，其提供身分證供葉素珍辦理擔任洰洋公
      司之名義負責人，對於稅捐稽徵機關課稅正確性之侵害，
      較諸具犯罪支配力之正犯有明顯之差異，應依刑法第30條
      第2 項之規定，減輕其刑。
（二）修正前商業會計法第71條第1 款之處罰規定，與刑法第21
      5 條所規範之犯罪態樣相同，即係後者之特別法，依特別
      法優於普通法，自應優先適用修正前商業會計法第71條第
      1 款之填製不實會計憑證罪處斷，而無適用刑法第215 條
      之餘地。
（三）修正前商業會計法第71條第1 款之填製不實之會計憑證罪
      ，原即含有業務上登載不實之本質，被告幫助葉素珍、林
      秋祥等以該不實憑證供他人申報稅捐，即不應再論以刑法
      第216 條、第215 條之行使業務上登載不實文書罪之幫助
      犯（最高法院79年度臺上字第4964號、87年度臺上字第11
      號判決意旨參照）。
（四）修正前刑法第56條規定「連續數行為而犯同一罪名者，以
      一罪論。但得加重其刑至2 分之1 」；修正後已將該條刪
      除，亦採1 罪1 罰之原則，比較結果以修正前法律較有利
      於被告。葉素珍、林秋祥前開先後多次逃漏稅捐及填製不
      實會計憑證之犯行，有犯意聯絡與行為分擔，為共同正犯
      ；又其等犯行，時間緊接，方法相同，各觸犯構成要件相
      同之罪名，顯均係基於概括犯意而為，核屬連續犯。
（五）被告以一幫助行為同時觸犯稅捐稽徵法第43條第1 項之幫
      助逃漏稅捐罪及修正前商業會計法第71條第1 款之填製不
      實會計憑證罪之幫助犯2 罪，為想像競合犯，應從一重之
      幫助他人共同連續填製不實會計憑證罪處斷。
四、爰審酌被告因一時失慮，貪圖小利而擔任公司負責人，幫助
    葉素珍、林秋祥等人以申領統一發票連續多次幫助納稅義務
    人逃漏稅捐，影響稅捐機關稽徵審核稅額之正確性，而考量
    其所幫助逃漏之稅額及不實之發票金額，影響營業人會計制
    度之正確性及國家稅收，及其品行、犯罪之動機、目的、手
    段、所生危害等一切情狀，量處如主文所示之刑。
五、被告之犯罪時間係在96年4 月24日之減刑基準日以前，且所
    犯之罪核與中華民國九十六年罪犯減刑條例第2 條第1 項之
    規定相符，復無同條例第3 條限制減刑之除外情形，爰依中
    華民國九十六年罪犯減刑條例第2 條第1 項第3 款之規定，
    減其宣告刑期2 分之1 如主文所示。又被告所犯為最重本刑
    5 年以下有期徒刑之罪，又經減刑至有期徒刑6 月以下，依
    前揭減刑條例第9 條規定，得依刑法第41條第1 項前段規定
    易科罰金，而被告行為後，刑法第41條易科罰金規定亦於94
    年1 月7 日修正通過，於同年2 月2 日公布，並於95年7 月
    1 日施行，依修正前刑法第41條第1 項前段，及廢止前罰金
    罰鍰提高標準條例第2 條前段規定，應以銀元100 元以上
    300 元以下折算1 日，經折算為新臺幣後，以新臺幣300 元
    以上900 元以下折算1 日，依修正後刑法第41條第1 項前段
    規定，應以新臺幣1,000 元、2,000 元或3,000 元折算1 日
    ，經比較結果，以行為時法即修正前刑法規定對被告較為有
    利。爰依修正前刑法第41條第1 項前段，及廢止前罰金罰鍰
    提高標準條例第2 條前段規定，予以諭知易科罰金之折算標
    準。
據上論斷，應依刑事訴訟法第299 條第1 項前段，修正前商業會
計法第71條第1 款、稅捐稽徵法第43條第1 項、第41條，刑法第
11條前段、第2 條第1 項前段、第28條、第30條第1 項前段、第
2 項、修正前刑法第56條、第41條第1 項前段，中華民國九十六
年罪犯減刑條例第2 條第1 項第3 款、第7 條、第9 條，現行法
規所定貨幣單位折算新臺幣條例第2 條，修正前罰金罰鍰提高標
準條例第2 條，判決如主文。
本案經檢察官李宗德到庭執行職務
中    華    民    國   100    年    12    月    30    日
                  刑事第四庭法  官  陳俞婷
以上正本證明與原本無異。
如不服本判決應於收受送達後10日內向本院提出上訴書狀，並應
敘述具體理由。其未敘述上訴理由者，應於上訴期間屆滿後20日
內向本院補提理由書( 均須按他造當事人之人數附繕本)「 切勿
逕送上級法院」。
                            書記官  李玟郁
中    華    民    國   101    年    1     月    2     日